【裁判字號】    95,台上,3233
【裁判日期】    950614
【裁判案由】    貪污
【裁判全文】
最高法院刑事判決            九十五年度台上字第三二三三號
    上  訴  人  台灣高等法院檢察署檢察官
    被      告  甲○○
    選任辯護人  許進德律師
    被      告  乙○○
                        號2樓.
    選任辯護人  簡維能律師
                陳美華律師
                楊政雄律師
    被      告  丙○○
上列上訴人因被告等貪污案件，不服台灣高等法院中華民國九十
四年一月三十一日第二審更審判決（九十三年度上更(二)字第六八
一號，起訴案號：台灣台北地方法院檢察署八十八年度偵字第八
五五八號），提起上訴，本院判決如下：
    主  文
原判決撤銷，發回台灣高等法院。
    理  由
本件原判決係以公訴意旨略稱：被告甲○○為教育部督學室簡任
十二職等督學，負責視導各大專院校辦學情形糾舉不法，被告乙
○○係教育部督學室約僱人員，負責督學室收發、督學視導之聯
繫安排等綜合業務，皆係依據法令從事公務之人員，被告丙○○
係大學補習班負責人。民國七十年間，甲○○於擔任教育部社教
司副司長代理司長時，因社教司主管補習班相關業務與丙○○熟
稔。八十六年九、十月間，乙○○因職務機會，於聯繫健行工專
時，自該校總務主任賴衡輝處得知該校董事有意藉改組機會出售
董事席位，遂將此訊息轉告甲○○。詎二人明知私立學校為財團
法人，公益性濃厚，董事會為其重要組織，組成之董事如意圖為
自己不法利益，以金錢買賣董事席位，乃違背擔任學校董事公益
性興學之任務，將嚴重危及私立學校正常發展，依私立學校法第
五十九條及第七十一條規定，私立學校辦理不善或違反該法或有
關法令或違反設立許可條件，主管教育行政機關得視情節分別為
糾正、限期整頓改善、停止部分或全額之補助或停止部分或全部
班級之招生等處分，如命整頓改善而逾期不為整頓改善者，得命
其停辦或依法解散之，且督學依其職務，遇有違反教育法令事件
，應隨時糾正，報部核備，甲○○並曾於八十六年八月間率隊組
成調查小組，就私立永平工商職校董事會爭議案，作成「私立學
校組成之董事如得以金錢買賣，將嚴重危及私立學校之正常發展
，不待私立學校法明文禁止，主管教育行政機關如發現有上開情
事，即應善加監督予以防止……參與董事席位金錢買賣之人員，
將可能喪失董事資格」之調查報告。乃竟違背職務，不予糾舉，
與乙○○、丙○○基於概括犯意聯絡，三人先後於同年十一、十
二月間，在台大校友會館、台北市○○○路龍都餐廳與賴衡輝商
討該校董事轉讓事宜，並協議由甲○○、乙○○主動提供教育部
轉讓之行政手續及相關資料予丙○○，及由甲○○以督學身分向
該校董事長程振隆施壓，使該校董事同意出售董事席位，以便供
丙○○出面洽詢買主賺取仲介費用，丙○○收受仲介費用後再與
甲○○、乙○○朋分。丙○○透過關係積極與各財團、企業主接
洽，於八十七年初，丙○○經友人介紹與「正豐化學股份有限公
司」（下稱正豐公司）董事長陳建維經營之「中祿建設股份有限
公司」（下稱中祿公司，為正豐公司關係企業）高科技媒體園區
籌備處廠長李金泉見面，雙方合作意願甚高，惟李金泉對私立學
校買賣之適法性仍有質疑，丙○○遂安排渠與甲○○見面，甲○
○竟違背職務，以教育部督學身分向李金泉佯稱私校買賣不合法
，但董事會改組席位轉讓不在此限等語，使李金泉等誤信，始積
極與丙○○及健行工專董事代表彭玉英、賴衡輝洽談合作細節，
最後達成協議，以總價新台幣（下同）十二億零八百萬元成交，
並於八十七年四月二十九日由陳建維、彭玉英分別代表甲乙雙方
簽立「合作協議書」，當場由甲方陳建維依協議內容交付三紙金
額各一千萬元之台灣銀行即期支票，以支付定金及以中祿公司名
義簽發同年八月五日為發票日，總額共十一億七千八百萬元之遠
期支票予乙方代表彭玉英簽收，中祿公司則計畫以新竹第二校地
向銀行辦理貸款支付該十二億零八百萬元之買賣價金。彭玉英將
二千萬元支票及部分遠期支票交予賴衡輝處理運用，賴某再將其
中一千萬元即期支票及面額共計兩億三千萬元之中祿公司遠期支
票轉交丙○○作為活動費。甲○○、乙○○二人得知上情，即向
丙○○表示健行工專董事會後續改組、交接事宜，將續予提供教
育部主管相關訊息，而向丙○○要求朋分款項，丙○○遂將收受
之一千萬元即期支票存入其帳戶後，於同年五月二日提領其中二
百五十萬元，在台北大亞百貨公司十二樓之六其經營之補習班，
分別交付甲○○、乙○○各一百萬元現金，及中祿公司簽發之遠
期支票金額各四百萬元（面額兩百萬元各二張），二人收受賄賂
各五百萬元。乙○○於當日即將所收受之一百萬元現金存入其設
於台北銀行城中分行00000000000號帳戶，另四百萬
元支票存入其設於同一分行000000000000號帳戶內
。甲○○於同年五月四日將所收受之一百萬元現金，其中七十萬
元兌換成美金二萬元，電匯予其在美國唸書之長子聶永懋，其餘
三十萬元則存入其在立法院郵局0000000號帳戶，另四百
萬元支票則未存入。同年五月中旬，健行工專董事會改選，彭玉
英等人因未依約完成董事會改組，丙○○即依約定要求甲○○以
督學身分對該校董事長程振隆等遊說、施壓，惟程振隆等人並未
妥協。迄同年八月五日期限屆至，正豐公司仍未能依協議取得健
行工專經營權，李金泉遂要求賴衡輝、丙○○等返還定金及支票
，賴衡輝遂先行返還一千二百萬元，另由丙○○向甲○○、乙○
○索還中祿公司開具之遠期支票，該二人始於同年十一月中旬將
各自收受之四百萬元支票，交還丙○○，其餘中祿公司簽發之遠
期支票均因存款不足而不獲兌現等情。因認被告等三人係共犯貪
污治罪條例第四條第一項第五款之違背職務收受賄賂罪嫌。惟經
審理結果，認為不能證明被告等三人犯罪，因而撤銷第一審關於
被告等三人違背職務收受賄賂部分科刑之判決，改判為被告等三
人均無罪之諭知。固非無見。
惟查：(一)、原判決於理由內係以教育部督學服務規則（嗣於九十
一年二月二十六日廢止）第十二條規定：「督學視導時，遇有違
反教育法令事件，應隨時糾正，報部核備」，因認教育部之督學
僅於部長授與視導職權時，始得針對特定學校進行視導，且於視
導時，遇有違反教育法令事件，始負隨時糾正，並報部核備之職
務。甲○○在健行工專藉董事會改組機會出售董事席位期間內，
對該校並無「視導」職權，且健行工專在當時亦非教育部視導之
對象，渠涉入仲介該校董事席次買賣，固屬不當，尚難認與其職
務有何關聯，因而為對被告等三人有利之認定。然依教育部督學
服務規則第一章總則，第一條：「本部督學負責全國教育之視察
與指導事宜，其外出視導及在部工作，除依照本部處務規程及分
層負責明細表之規定外，依本規則辦理」之規定，教育部督學之
職掌係在負責全國教育之視察與指導事宜，此項職責之踐履，要
不因其係「外出視導」或「在部工作」而有分別，而其視導之方
式，依該規則第二條規定，雖有定期、分區、分類，以及由部次
長臨時派遣，所為「特殊視導」及「專案調查」之不同，然此不
過其視導職務之任務分工，非謂督學之視導職務僅限於視導期間
內，對特定之某些學校，始有視察指導之責。故而該規則第十二
條：「督學視導時，遇有違反教育法令事件，應隨時糾正，報部
核備」，雖係就督學「視導期間」所為規定，然能否因之認督學
在非視導期間，遇學校有違反教育法令情事，即無加以糾正及報
部核備職務？實非無研求餘地。原判決理由徒以上開教育部督學
服務規則第十二條規定，乃認甲○○在健行工專藉董事會改組機
會出售董事席位期間內，對該校並無「視導」職權，且健行工專
在當時亦非教育部視導之對象，渠涉入仲介該校董事席次買賣，
固屬不當，尚難認與其職務有何關聯，因而為對被告等三人有利
之認定，尚嫌速斷。(二)、原判決理由又以教育部八十七學年度第
一學期定期視導公私立專科學校重點之規定，督學視導之項目共
有六項，計（１）綜合性：校務整體計劃、學校規章、學校各種
委員會組織及運作……其他有關綜合性事項。（２）教務：課程
及教學、教育輔導、教師聘用……其他有關教務行政事項。（３
）學生事務：有關導師之遴聘、生活、品德等教育、學生安全…
…及其他有關學生事務行政事項。（４）總務：文書處理、檔案
管理、校舍安全及消防等措施……及其他有關總務行政事項（５
）人事：教職員保險、退休、撫恤……私立學校教職員待遇制度
之建立（６）會計：預算之編列、執行與決算、校務基金之規劃
與執行。因認督學視導事項係以教育內容為範圍，董事會之改組
運作不包括在內。另依教育部督學服務規則第十七條「督學在部
期間，應在督學室辦公，商討視導方法及其他教育上實際問題，
並隨時與各單位保持密切聯繫」之規定，甲○○在非視導期間，
固負有商討視導方法及其他教育上實際問題之職務，惟所謂其他
教育上實際問題，是否包含知悉私校董事席位買賣時，應告知其
主管單位？於文義上，觀其全文「商討視導方法及其他教育上實
際問題」，後者之概括規定，似應指與例示之視導相類者而言，
而其視導項目，並未包含董事會改組涉及董事席位買賣事項，乃
認聶某基於督學身分，對於私立學校董事席位買賣，並無視導職
責，而為對被告等三人有利之判斷。然私立學校董事會組織是否
健全，有無克盡職責，關係校務之發展，其成績優良者，主管教
育行政機關得予獎勵，而其運作不善，有違反教育法令情事者，
主管教育行政機關得限期命其整頓改善，此觀私立學校法第三十
二條第一項、第四十六條之規定自明。是私立學校董事會之組織
、運作是否健全完善，能否謂非教育部督學視導私立學校上開（
１）綜合性視導項目之一？亦非無疑。事關被告等三人本件犯罪
成否之判斷，基於公平正義之維護，亦有向主管教育行政機關查
明必要，原審未為此必要調查，遽為有利於被告等三人之認定，
其證據調查職責仍嫌未盡。(三)、證人即案發時任職健行工專董事
長程振隆於法務部調查局台北市調查處（下稱台北市調處）調查
時證稱甲○○負責督導健行工專等專科學校校務，因業務往來而
認識，聶某曾打電話約伊見面，伊礙於渠教育部督學身分，曾四
次與渠見面，前三次，聶某問伊有無意願轉讓學校股權，伊表示
無意願，而予婉拒，第四次礙於渠督學身分，不願意得罪，在晶
華飯店見面，當時尚有陳建維在場，陳某表明要接手董事會，並
詢問價格，伊予以婉拒，之後聶某又多次打電話找伊見面，伊不
答應等語（見偵字第三八二五號卷第六十六頁背面、第六十七頁
）。原判決於理由內係以程振隆嗣於第一審及原審更審前到庭結
證否認甲○○有對之施壓情事，且該健行工專之上級督導單位，
並非督學，因認應以該證人於審判中之供詞為可採，而將渠上開
於台北市調處之供詞，摒棄不採。然原判決於理由內已依憑教育
部督學八十六、八十七年第一學期視導計畫，認八十七學年度甲
○○視導編組之對象包含健行工專在內（見原判決第十頁），而
程振隆於台北市調處亦坦承甲○○係負責督導健行工專校務，二
人係因之結識無誤，業如前述，則聶某為教育部督學，且實際對
健行工專有視察督導權責，乃原判決理由以上情認應以程振隆嗣
於審判中之供證為可採，此項論斷未免理由前後矛盾，亦非適法
。(四)、私立學校與董事間之法律關係為委任關係，董事以其資格
為債之標的而自為買賣，即違反學校選聘受任人之原意。且董事
以其資格作為行為標的一節，係將學校視為私產，與財團法人係
因特定目的捐助財產而設立之組織體旨意不符。且由私立學校法
第三十四條及第六十九條，董事為無給職，當學校辦學目的有窒
礙難行，或重大困難不能繼續辦理時，得報經主管教育行政機關
核准後，停辦或依法解散之規定觀之，董事應不得以其資格作為
受有報償之對價，故私立學校董事席位買賣，似得認違反私立學
校為財團法人之規定，而類推適用私立學校法第三十二條規定，
已經教育部函復原審在卷。即教育部於八十六年間接受前台灣省
政府教育廳函請該部組專案調查小組，對該廳處理私立永平工商
職校董事會爭議案所為調查報告中，就永平工商董事會改選涉有
金錢買賣董事席位一事，亦作成「私立學校組成之董事如得以金
錢買賣，將嚴重危及私立學校之正常發展，不待私立學校法明文
禁止，主管教育行政機關如發現有上開情事，即應善加監督予以
防止……參與董事席位金錢買賣之人員，將可能喪失董事資格」
之調查報告（見原審上訴(一)卷第一六三頁至第一六五頁、第一八
九頁至第二○九頁），而甲○○亦為該專案調查小組成員，復為
渠所是認。則私立學校董事席位買賣，縱未經教育法令明文禁止
，並訂有罰責，然其既為主管全國最高教育行政之教育部所禁止
，甲○○為該部督學，對之自無不識之理，倘渠明知健行工專之
董事席位涉及金錢交易情事，竟不予報部糾正，反涉入其中，為
之仲介牟利，能否謂非屬違背職務之行為？實不無詳加研酌之餘
地。原判決理由徒以私立學校董事席位買賣，並無明文禁止及訂
有罰責，應無違背法令，乃認甲○○雖具督學身分，應無加以糾
正，並陳報教育部之職權、義務，同嫌速斷。(五)、檢察官起訴書
犯罪事實認丙○○於八十七年初經友人介紹，與中祿公司高科技
媒體園區籌備處廠長李金泉見面，雙方合作意願甚高，惟李金泉
對私立學校買賣之適法性仍有質疑，丙○○遂安排渠與甲○○見
面，甲○○以教育部督學身分向李金泉等佯稱私校買賣不合法，
但董事會改組席位轉讓不在此限等語，使李金泉誤信，乃積極與
丙○○及健行工專董事代表彭玉英、賴衡輝洽談合作細節，最後
達成協議，以總價十二億零八百萬元成交等情。依此，似認甲○
○有利用其教育部督學身分，藉機施以詐術，使李金泉誤信，同
意價購健行工專董事席位，而有利用其職務上機會詐取財物情事
。雖其起訴書證據並所犯法條欄內，並未引用貪污治罪條例第五
條第一項第二款規定，然其起訴事實既已敘及，自應認已經起訴
，原審對此一罪名之成否，未置一詞予以論斷，應有已受請求之
事項未予判決之違法。以上，或係檢察官上訴意旨所指摘，或為
本院得依職權調查之事項，應認原判決仍有撤銷發回更審之原因
。
據上論結，應依刑事訴訟法第三百九十七條、第四百零一條，判
決如主文。
中    華    民    國  九十五  年    六    月   十四   日
                      最高法院刑事第八庭
                          審判長法官  張  淳  淙
                                法官  張  春  福
                                法官  呂  丹  玉
                                法官  洪  昌  宏
                                法官  蔡  彩  貞
      本件正本證明與原本無異
                                      書  記  官
中    華    民    國  九十五  年    六    月  二十二  日
                                                      Ｋ


司法院資訊處製作；財團法人民間司法改革基金會備份。
